臺灣臺中地方法院刑事裁定
111年度聲字第3568號
聲明異議人  
即受刑人之
配      偶  蔡美華


受  刑  人  萬清芳


                    （現於法務部矯正署臺中監獄臺中分監執行中）
上列聲明異議人因受刑人犯公共危險案件，對於臺灣臺中地方檢
察署檢察官之執行指揮（111年度執字第11646號），認為不當而
聲明異議，本院裁定如下：
    主    文
聲明異議駁回。
    理    由
一、聲明異議意旨略以：聲明異議人蔡美華之配偶即受刑人萬清
    芳因酒後不能安全駕駛之公共危險案件由本院判處罪刑後，
    經移送入監執行。查受刑人雖前有酒後不能駕駛之公共危險
    案件前案紀錄，然受刑人已有悔悟之心，不敢再犯，且受刑
    人此次係第3次犯酒後不能駕駛之公共危險案件，3次犯行間
    隔時間長達數年；又受刑人若入監服刑，將造成受刑人家庭
    、工作、人際關係及身體健康諸多不利影響。綜上所述，爰
    依法聲明異議並請求撤銷檢察官就有期徒刑部分不准易科罰
    金執行之指揮等語。
二、按受刑人或其法定代理人或配偶以檢察官執行之指揮為不當
    者，得向諭知該裁判之法院聲明異議，刑事訴訟法第484條
    定有明文。所謂「諭知該裁判之法院」，乃指對被告之有罪
    判決，於主文內實際宣示其主刑、從刑之裁判而言，若判決
    主文並未諭知主刑、從刑，係因被告不服該裁判，向上級法
    院提起上訴，而上級法院以原審判決並無違誤，上訴無理由
    ，因而維持原判決諭知「上訴駁回」者，縱屬確定之有罪判
    決，但因對原判決之主刑、從刑未予更易，其本身復未宣示
    如何之主刑、從刑，自非該條所指「諭知該裁判之法院」（
    最高法院79年度台聲字第19號判決意旨參照）。
三、按犯最重本刑為5年以下有期徒刑以下之刑之罪，而受6月以
    下有期徒刑或拘役之宣告者，依刑法第41條第1項規定，固
    得易科罰金。但易科罰金，難收矯正之效或難以維持法秩序
    者，不在此限。又依前項規定得易科罰金而未聲請易科罰金
    者，以及受6月以下有期徒刑或拘役之宣告，而不符前項易
    科罰金之規定者，依同條第2項、第3項規定，固均得易服社
    會勞動。然因身心健康之關係，執行顯有困難者，或易服社
    會勞動，難收矯正之效或難以維持法秩序者，不適用之，同
    條第4項亦定有明文。上開易刑處分之否准，係法律賦予檢
    察官指揮執行時之裁量權限，執行檢察官自得考量受刑人之
    實際情況，是否有難收矯正之效或難以維持法秩序，以作為
    其裁量是否准予易科罰金或易服社會勞動之憑據，非謂一經
    判決宣告易科罰金之折算標準，執行檢察官即應為易科罰金
    或易服社會勞動之易刑處分。又所謂「難收矯正之效」及「
    難以維持法秩序」，乃立法者賦與執行檢察官得依具體個案
    ，考量犯罪特性、情節及受刑人個人特殊事由，審酌應否准
    予易刑處分之裁量權，檢察官就此項裁量權之行使，僅於發
    生裁量瑕疵之情況，法院始有介入審查之必要，倘檢察官之
    執行指揮，其程序上已給予受刑人就其個人特殊事由陳述意
    見之機會（包括在檢察官未傳喚受刑人，或已傳喚受刑人但
    受刑人尚未到案前，受刑人先行提出易科罰金聲請等情形）
    ，實體上並已就包含受刑人所陳述關於其個人特殊事由在內
    之刑法第41條第1項但書或第4項所指情形予以衡酌考量，則
    難認其裁量權之行使有何違法或不當可言。易言之，執行檢
    察官就受刑人是否確因易科罰金或易服社會勞動，而有難收
    矯正之效，或難以維持法秩序之情事，有裁量判斷之權限，
    法院僅得審查檢察官裁量時其判斷之程序有無違背法令、事
    實認定有無錯誤、其審認之事實與刑法第41條第1項但書、
    第4項之裁量要件有無合理關連、有無逾越或超過法律規定
    之範圍等問題，原則上不宜自行代替檢察官判斷受刑人有無
    上開情事。倘執行檢察官經綜合評價、衡酌後，仍認受刑人
    有上開不適宜為易刑處分之情形，而為否准受刑人易科罰金
    或易服社會勞動之執行命令，則屬執行檢察官裁量權之合法
    行使範圍，自不得任意指為違法或不當（最高法院110年度
    台抗字第1188號裁定意旨參照）。
四、經查：
　㈠聲明異議人為受刑人之配偶，有聲明異議人國民身分證正反
    面影本、戶籍謄本各1份在卷可憑（見本院卷第23、25頁）
    ，依刑事訴訟法第484條，聲明異議人提出本案聲明異議，
    程序上核無不合。
　㈡受刑人因酒後不能安全駕駛之公共危險案件，經本院111年度
    交易字第48號判決判處有期徒刑6月，併科罰金新臺幣3萬元
    ，有期徒刑如易科罰金，罰金如易服勞役，均以新臺幣1千
    元折算1日；上訴後，經臺灣高等法院臺中分院111年度交上
    易字第658號判決駁回上訴確定等情，有臺灣高等法院被告
    前案紀錄表1份在卷可參（見本院卷第9至12頁），堪以認定
    。是本院為諭知該裁判之法院，具有管轄權，先予敘明。
　㈢上開案件經移送執行後，經臺灣臺中地方檢察署（下稱臺中
    地檢署）檢察官通知受刑人於民國111年10月26日到案執行
    ，惟受刑人經合法傳喚後未到案接受執行，經檢察官核發拘
    票，於111年11月7日拘提到案。受刑人雖於同日聲請易科罰
    金，惟臺中地檢署執行檢察官考量⒈受刑人於92年1月、109
    年7月間故意犯不能安全駕駛動力交通工具罪經法院判處罪
    刑，仍不知悔改，再於110年5月間第3次犯本案不能安全駕
    駛動力交通工具罪。又本次被告為警測得之吐氣所含酒精濃
    度為每公升0.96毫克，且撞倒他人停放於肇事地點之機車。
    ⒉受刑人前已2次犯不能安全駕駛動力交通工具罪，仍不知自
    我警惕戒酒，於近年內，2次故意犯不能安全駕駛動力交通
    工具罪，足徵其為貪杯，絲毫不顧用路人及自己生命、財產
    安全。值此酒駕肇事事件為媒體廣泛報導，政府亦大力宣導
    酒後不得駕車，以維護用路人及自己生命及財產安全，避免
    釀成不幸事故，造成個人及無辜用路人家庭破碎之際，受刑
    人還執意以身試法，顯見受刑人有不知自我反省及法意識薄
    弱之情況。⒊受刑人雖主張個人健康、不服原確定判決，有
    提非常上訴（惟查無已提非常上訴註記）等節，固值同情、
    斟酌，惟基於保護用路人及受刑人生命及財產安全之考量，
    認為如不發監執行所宣告之刑，難以收矯正之效及難以維持
    法秩序，故不准受刑人易科罰金或易服社會勞動之聲請。受
    刑人即於同日發監執行等情，業經本院調取臺灣臺中地方檢
    察署111年度執字第11646號執行卷宗核閱無訛，且有111年1
    1月7日執行筆錄及點名單批示意見2份、受刑人聲請易科罰
    金/社會勞動陳述意見書、臺中地檢署111年執準字第11646
    號執行指揮書在卷足憑（見本院卷第51、53至59頁）。是以
    ，受刑人於到案時以言詞或書面提出易科罰金之聲請，並經
    執行檢察官裁量後予以駁回，已如前述，足見執行檢察官於
    程序上確已給予受刑人充分言詞陳述意見之機會。且執行檢
    察官以前揭理由不准受刑人易科罰金，係由受刑人歷次犯罪
    情形、本案犯罪情節等因素，衡量易科罰金處分對於受刑人
    有無可能發揮矯治成效及維持法律秩序之必要，而認受刑人
    應入監執行，方能收刑罰矯正之效，俾以維持法秩序，此誠
    屬法律授權檢察官所行使之合義務性裁量，觀其內容亦無違
    法或不當，尚難認檢察官裁量權之行使有何裁量瑕疵、逾越
    法律授權或專斷等濫用權限之不當情事，實無從率認檢察官
    執行指揮有何不當之處。
　㈣查受刑人於本案之前，分別因酒後不能安全駕駛之公共危險
    案件，⒈於92年間，經本院92年度中交簡字第99號判決判處
    拘役40日確定；⒉109年間，經本院109年度中交簡字第1803
    號判決判處有期徒刑2月、併科罰金新臺幣3萬元確定等情，
    有臺灣高等法院被告前案紀錄表附卷可參（見本院卷10、11
    頁）。本院審酌政府已一再宣導不得酒後駕車，且近年來酒
    後駕駛動力交通工具造成重大傷亡之事件頻傳，社會對於酒
    後駕車行為應予嚴懲已有高度共識；又受刑人前已因酒後不
    能安全駕駛之公共危險案件，經法院判處罪刑確定，且第2
    次酒駕案件有期徒刑部分甫於109年9月30日易科罰金執行完
    畢，竟於服用酒類後，於110年5月21日駕駛自用小客貨車上
    路，並不慎撞倒他人管領使用之機車，且為警查獲時所測得
    吐氣所含酒精濃度高達每公升0.96毫克，再犯修正前刑法第
    185條之3第1項第1款之駕駛動力交通工具而吐氣所含酒精濃
    度達每公升0.25毫克以上之罪，足見受刑人未因之前犯行受
    徒刑宣告而有所警惕。則執行檢察官具體審核上情，行使其
    裁量權，認如不發監執行本院111年度交易字第48號判決所
    宣告之有期徒刑，難收矯正之效及難以維持法秩序，駁回受
    刑人易科罰金之聲請，核尚無違刑法第41條第1項但書之規
    定，洵屬允洽。
　㈤觀以刑法第41條第1項得否易科罰金之規定，已刪除「因身體
    、教育、職業、家庭之關係或其他正當事由，執行顯有困難
    」之要件。是以執行檢察官依同項但書規定，具體審酌受刑
    人是否具有「確因不執行所宣告之刑，難收矯正之效，或難
    以維持法秩序」，而為准駁易科罰金之聲請，即符合易科罰
    金制度之意旨。亦即執行檢察官在考量受刑人之一切主、客
    觀條件，審酌其如不接受有期徒刑或拘役之執行，是否難達
    科刑之目的、收矯正之成效或維持法秩序等情，以之作為其
    裁量是否准予易科罰金之憑據，不能僅因受刑人身體、家庭
    、教育值得同情，即應予以准許。聲明異議意旨雖主張上開
    影響受刑人家庭、工作、人際關係及身體健康等因素，惟上
    開情由仍無礙於「難收矯正之效」及「難以維持法秩序」之
    認定。再者，受刑人入監服刑，難免造成家庭及工作一定程
    度之影響，此乃受刑人因犯罪所須付出之代價，實為制度所
    必然；又如受刑人果真顧念及此，理應於前次酒駕犯行接受
    科刑處罰後即當知悔悟，並積極戒除酒駕惡習，不致再次發
    生本案。是執行檢察官審酌各情後，認受刑人確有不執行所
    宣告之刑，難收矯正之效或難以維持法秩序之情事，已如前
    述，自不得以入監執行將影響受刑人家庭、工作、人際關係
    及身體健康為由，執為主張執行檢察官指揮將受刑人發監執
    行有何違法或不當之處。
五、綜上，本院綜觀全卷並審酌上情，認執行檢察官經綜合評價
    、衡酌後，認受刑人有上開不適宜為易科罰金之情形，而不
    准受刑人易科罰金之執行命令，係屬檢察官裁量權之合法行
    使範圍，且查無違法等裁量瑕疵之情事，自難認為違法或不
    當。受刑人執以前詞聲明異議，指摘執行檢察官執行指揮不
    當，並無理由，應予駁回。
六、依刑事訴訟法第486條，裁定如主文。
中　　華　　民　　國　　111 　年　　11　　月　　29　　日
                  刑事第四庭  法  官 李怡真
以上正本證明與原本無異。
如不服本裁定，應於收受送達後5日內向本院提出抗告狀。（應
附繕本）
　　　　　　　　　　　　　　  書記官 林怡君　　　　　　
中　　華　　民　　國　　111 　年　　11　　月　　30　　日